{{< include _macros.tex >}}

# Onzekerheid in schattingen {#sec-onzekerheid}

## Leerdoelen

Na het bestuderen van dit hoofdstuk:

- kun je uitleggen dat biologische gegevens onzeker zijn door steekproevenvariabiliteit en meetfouten;
- ben je vertrouwd met basisbegrippen die te maken hebben met steekproeven, zoals populatie, eenheden, variabele, populatieparameter, steekproef, schatting en schatter;
- ken je de eigenschappen van een eenvoudige aselecte steekproef;
- begrijp je het onderscheid tussen precisie en nauwkeurigheid, en tussen toevallige en systematische fouten;
- kun je in voorbeelden verschillende oorzaken van bias herkennen en benoemen;
- kun je uitleggen waarom het essentieel is om bij iedere schatting de mate van onzekerheid te rapporteren.

## Onzekerheid in biologische gegevens

In de inleiding hebben we benadrukt
dat biologische gegevens onzeker zijn.
Dat komt doordat gegevens vaak het resultaat zijn van **steekproeven** (*samples*), 
en daarnaast geplaagd worden door **meetfouten** (*measurement error*).
Beide situaties gaan we apart bekijken.
We beginnen bij steekproeven.

## Onzekerheid in schattingen op basis van steekproeven

Na iedere cursus word je gevraagd 
om een Caracal-enquête in te vullen.
Een belangrijk doel van die enquête is om te bepalen
hoe studenten de cursus 
gemiddeld beoordelen.
In de praktijk vult een minderheid van de studenten de enquête daadwerkelijk in,
en dus rijst de vraag: 
  wat kunnen we leren over het gemiddelde oordeel van *alle deelnemers* van een cursus
op basis van *een beperkt aantal respondenten*?

Laten we wat begrippen doornemen
die helpen 
om over dit probleem na te denken.

In veel onderzoeken 
zijn we geïnteresseerd in een bepaalde **populatie**.
Dat kan bijvoorbeeld de studentenpopulatie zijn,
of een populatie eksters,
of alle Nederlandse diabetespatiënten.
Een populatie is een verzameling van **eenheden** (*units*).
De eenheden hoeven geen personen of organismen te zijn;
we kunnen ook onderzoek doen naar de "populatie" van zakken chips.
Zit er gemiddeld wel echt 200g chips in, zoals de fabrikant beweert?  

Het onderzoek gaat vervolgens over één of meerdere
**variabelen**.
In deze context is een variabele
een eigenschap van de eenheden in de populatie,
zoals bloedgroep,
bloedsuikerwaarde na tenminste 8 uur vasten ---
of de inhoud van een zak chips.

De waarde van een variabele verschilt meestal
per eenheid in de populatie.
We kunnen ons daarom afvragen wat de **verdeling** is
van de variabele in de populatie.

Zoals je in @sec-variabelen-verdelingen hebt gezien, 
kunnen je je de verdeling van de variabele in de populatie
voorstellen als een staafdiagram
(als variabele categorisch is)
of als een histogram
(als de variabele numeriek is).
We kunnen die verdeling ook karakteriseren met kengetallen,
zoals gemiddelde en standaardafwijking.
Dit soort kenmerken van de verdeling *van een populatie*
worden ook wel **populatieparameters** genoemd.

Het doel van veel onderzoeken
is om een populatieparameter te bepalen.
Zo kan een onderzoek uitzoeken wat de gemiddelde opbrengst is 
van aardappelplanten van een bepaald ras,
of wat de standaarddeviatie is van de dikte van schroeven
die in een bepaalde fabriek worden geproduceerd.

Om een populatieparameter exact te bepalen
zouden we de waarde van de variabele
moeten meten voor *iedere eenheid* in de populatie.
In de praktijk is dat meestal onmogelijk,
omdat populaties vaak groot zijn 
en de onderzoeksmiddelen (geld, menskracht, tijd, ...) beperkt.
Bovendien zijn metingen vaak destructief:
  planten moeten worden geoogst,
  proefdieren geofferd,
  en proefpersonen blootgesteld aan risico's.
Daarom onderzoeken we meestal een beperkt aantal individuen
    uit de populatie---een **steekproef**.
De waarden uit de steekproef gebruiken we vervolgens
    om de populatieparameter te **schatten** (*to estimate*).
Dat doen we door voor de steekproef bepaalde statistieken uit te rekenen,
  zoals het gemiddelde.
Als we een statistiek gebruiken om een parameter te schatten
  dan noemen we die statistiek een **schatter** (*an estimate*).

Dat we alleen toegang hebben tot een steekproef
betekent helaas dat het resultaat nooit exact is.
Ten eerste hangt de schatting af van de specifieke steekproef.
Als je het onderzoek opnieuw zou uitvoeren, 
op dezelfde manier,
dan zou de steekproef anders uitpakken 
en je schatting dus ook.
Deze variatie tussen steekproeven noemt men **steekproevenvariabiliteit**
(*sampling variability*).
Ten tweede kan het zijn dat je steekproef
niet **representatief** is voor de populatie.
Door beide oorzaken zal een schatting op basis van een steekproef
meestal afwijken van de ware populatieparameter.

::: {#exr-pop-var-par .pepexr}

## De terminologie van steekproeven
<br>

De begrippen die hierboven zijn behandeld
zijn enorm belangrijk.
Benoem daarom van de onderstaande onderzoeken 

- de populatie, 
- de eenheden van de populatie, 
- de variabele waarnaar onderzoek wordt gedaan, 
- de populatieparameter die geschat wordt.

a.  Om te bepalen of de sterren in het "Virgo Cluster" tegelijk zijn ontstaan
    bepalen sterrenkundigen hun temperatuur. 
    Als de temperatuur van deze sterren niet te veel varieert 
    kunnen ze de conclusie trekken dat de sterren ongeveer even oud zijn. 
    
b.  In een glasfabriek wordt glas gerecycled. Het is moeilijk te voorkomen
    dat daarbij glas gemengd wordt met andere materialen, zoals keramiek.
    Voor gebruik in bierflesjes mag die verontreiniging gemiddeld niet meer zijn dan 2,5%.
    Om dat te garanderen neemt de fabriek regelmatig een steekproef van bierflesjes
    en meet daarin de verontreiniging.

c.  Kinesin-1 is een moleculaire machine die binnen de neurons 
    materiaal verplaatsen door over microtubili te "lopen".
    Een bioloog wil bepalen hoe snel kinesin-1 gemiddeld loopt.
    
d.  Onderzoekers doen een steekproef om te bepalen welk deel van de populatie
    bepaalde kabinetsplannen steunt.
:::

## Onzekerheid door meetfouten

In de vorige paragraaf hebben we besproken hoe onzekerheid ontstaat bij schattingen die zijn gebaseerd op steekproeven. In andere situaties maken we echter geen gebruik van steekproeven, maar gebruiken we meetinstrumenten om een grootheid te bepalen. Denk bijvoorbeeld aan het meten van een fysische constante, zoals de lichtsnelheid, of het meten van een individuele eigenschap, zoals je ochtendgewicht vandaag.

Wanneer je dezelfde meting meerdere keren uitvoert, zijn de uitkomsten niet altijd exact gelijk. Dit komt door **meetfouten**: afwijkingen die ontstaan door imperfecties in het meetproces. Sommige meetfouten zijn willekeurig, 
veroorzaakt door fluctuaties in omgevingsfactoren of ruis in het meetinstrument. Andere meetfouten zijn systematisch, bijvoorbeeld doordat het meetinstrument niet perfect gekalibreerd is en dus consistent een te hoge of te lage waarde geeft.
Deze meetfouten maken dat schattingen op basis van metingen ook onzeker zijn. 

In sommige onderzoeken spelen meetfouten en steekproevenvariabiliteit allebei een rol.
Stel dat we voor een bepaald gebied
de gemiddelde totale biomassa willen weten van de planten die groeien op één vierkante meter.
We nemen dan een steekproef in het gebied---willekeurig gekozen "plotjes" van één vierkante meter---en
meten de biomassa op die plotjes.
Nu speelt steekproevenvariabiliteit en rol, omdat het resultaat afhangt
van de willekeurig gekozen plotjes,
maar gaan ook meetfouten meespelen,
omdat bij het afmeten, oogsten en wegen van de planten toevallige afwijkingen zullen ontstaan.

Kortom, meetfouten zijn een belangrijke oorzaak van onzekerheid, 
zowel in individuele metingen als in schattingen die gebaseerd zijn op steekproeven.

## Schattingen: precisie, nauwkeurigheid, zuiverheid en bias

Schattingen kunnen op verschillende manieren afwijken van de ware parameter.
Daarbij maken we onderscheid tussen **precisie** (*precision*) en **nauwkeurigheid** (*accuracy*).
Deze begrippen worden in @fig-precisie-vs-nauwkeurig hieronder geïllustreerd.

```{r}
#| code-fold: true
#| warning: false
#| fig.cap: "Illustratie van de begrippen precies en nauwkeurig."
#| label: fig-precisie-vs-nauwkeurig
#| fig.width: 5
#| fig.height: 5
#| out.width: 60%

# Controleer of benodigde pakketten zijn geladen
if (!("ggplot2" %in% .packages())) { library(ggplot2) }
if (!("dplyr" %in% .packages())) { library(dplyr) }
if (!("MASS" %in% .packages())) { library(MASS) }
if (!("gridExtra" %in% .packages())) { library(gridExtra) }
if (!("grid" %in% .packages())) { library(grid) }

# Functie om een ring (donut) te genereren als polygon
genereer_ring <- function(x, y, straal_binnen, straal_buiten, punten = 100) {
  theta <- seq(0, 2 * pi, length.out = punten)
  data.frame(
    x = c(x + straal_buiten * cos(theta), NA, x + straal_binnen * cos(rev(theta))),
    y = c(y + straal_buiten * sin(theta), NA, y + straal_binnen * sin(rev(theta)))
  )
}

# Functie om een volledig doelwit te genereren
genereer_doelwit <- function(punten = 100) {
  kleuren <- c("red", "white", "red", "white", "red")
  straal_randen <- list(c(4, 5), c(3, 4), c(2, 3), c(1, 2), c(0, 1))
  
  bind_rows(lapply(1:5, function(i) {
    genereer_ring(0, 0, straal_randen[[i]][1], straal_randen[[i]][2], punten) %>%
      mutate(kleur = kleuren[i], groep = i)
  }))
}

# Functie om een steekproef te schalen en verschuiven
scale_and_shift_sample <- function(n, desired_mean, desired_variance) {
  sample <- as.data.frame(MASS::mvrnorm(n, mu = c(0, 0), Sigma = diag(2)))
  scaled_sample <- sweep(sample, 2, sqrt(desired_variance / apply(sample, 2, var)), `*`)
  sweep(scaled_sample, 2, desired_mean, `+`) %>%
    setNames(c("x", "y"))
}

# Genereer gegevens voor het doelwit
doelwit_data <- genereer_doelwit(punten = 200)

# Maak een basisplot voor het doelwit
basis_doelwit <- ggplot() +
  geom_polygon(
    data = doelwit_data,
    aes(x = x, y = y, group = groep, fill = kleur),
    color = "black", size = 0.5
  ) +
  scale_fill_identity() +
  coord_fixed() +
  theme_void() +
  theme(panel.border = element_rect(color = "black", fill = NA, size = 1))

# Genereer steekproeven
set.seed(134)
steekproeven <- list(
  links_boven = scale_and_shift_sample(10, c(0, 0), 0.15),
  rechts_boven = scale_and_shift_sample(10, c(0, 0), 2),
  links_onder = scale_and_shift_sample(10, c(-2.5, -2.5), 0.15),
  rechts_onder = scale_and_shift_sample(10, c(3, 1), 2)
)

# Functie om doelwit met steekproef te maken
maak_plot_met_steekproef <- function(basis, steekproef) {
  basis +
    geom_point(data = steekproef, aes(x = x, y = y),
               shape = 4, size = 3, stroke = 1, color = "black")
}

# Maak de individuele doelwitplots
doelwit_plots <- lapply(steekproeven, function(sp) maak_plot_met_steekproef(basis_doelwit, sp))

# Labels en lege grob
labels <- list(
  prec = textGrob("Precies", gp = gpar(fontsize = 14)),
  not_prec = textGrob("Niet precies", gp = gpar(fontsize = 14)),
  acc = textGrob("Nauwkeurig", gp = gpar(fontsize = 14), rot = 90),
  not_acc = textGrob("Niet nauwkeurig", gp = gpar(fontsize = 14), rot = 90)
)
empty_grob <- rectGrob(gp = gpar(col = NA))

# Combineer in grid
gridExtra::grid.arrange(
  grobs = list(
    empty_grob, labels$prec, labels$not_prec,
    labels$acc, doelwit_plots[[1]], doelwit_plots[[2]],
    labels$not_acc, doelwit_plots[[3]], doelwit_plots[[4]]
  ),
  ncol = 3,
  widths = c(0.1, 1, 1),
  heights = c(0.1, 1, 1)
)
```

Stel je voor dat je heel vaak dezelfde methode gebruikt
    om een parameter te schatten.
Het resultaat zal iedere keer net iets anders uitvallen.
De methode of schatting wordt **precies**
    genoemd als de verschillende resultaten
    weinig van elkaar verschillen.
Precisie heeft dus te maken met de *spreiding* van resultaten bij herhaling. 
Je kunt je dat vast voorstellen:
    als je direct na elkaar meerdere keren op dezelfde weegschaal gaat staan
    en de resultaten meerdere kilo's van elkaar verschillen,
    dan zul je concluderen dat de weegschaal niet erg precies is.

Als de verschillende schattingen dicht bij elkaar liggen
    wil dat nog niet zeggen dat ze ook dicht bij de waarde van de ware parameter liggen.
In beide plaatjes in de linker-kolom van @fig-precisie-vs-nauwkeurig 
    is de methode precies,
    want de verschillende schattingen liggen dicht bij elkaar. 
Toch wijken in het onderste plaatje 
    de waarden sterk af van de juiste waarde
    (gesymboliseerd door de *bull's-eye*). 

Een methode wordt **nauwkeurig** genoemd
als het gemiddelde van de verschillende resultaten
dicht bij de juiste waarde ligt.
Nauwkeurigheid heeft dus te maken met de *locatie* van de resultaten bij herhaling.
In beide plaatjes in de eerste rij
van @fig-precisie-vs-nauwkeurig
zijn de resultaten geclusterd rond de *bull's-eye*.
In die gevallen is de methode dus nauwkeurig.
Merk op dat een nauwkeurige methode 
    niet precies hoeft te zijn,
    zoals in het plaatje rechtsboven.

Twee verschillende aspecten dragen dus bij
    aan de afwijking van schattingen
    van de juiste waarde.
De eerste is er de **toevallige fout** (*random error*):
    wanneer dezelfde methode herhaaldelijk wordt toegepast,
    levert dit steeds een iets andere waarde op.
Een precieze methode geeft een kleine toevallige fout.

Ten tweede is er een **systematische fout** (*systematic error*):
    daar is sprake van als de methode *gemiddeld* een te hoge of te lage waarde oplevert.
Een nauwkeurige methode geeft een kleine systematische fout.

Als een methode of een schatter een systematische fout heeft
    dan zegt men ook wel dat deze **bias** heeft
    of "gebiast" is.
Bias is een Engels woord;
    de beste vertalingen zijn misschien "vertekening" of "vooroordeel".
Maar omdat de Nederlandse woorden de lading vaak niet goed dekken
    zullen we de Engelse term bias ook blijven gebruiken.
Bias kan op heel veel manieren ontstaan 
    en is een heel belangrijk onderwerp.
Daarom komen we er hieronder nog uitgebreid op terug.

Als een methode of schatter geen bias heeft
  dan noemen we de schatter **zuiver**.
  
::: {#exr-systematisch-of-toevallig .pepexr}

## Systematische fout of toevallige fout?
<br>

Geef van de volgende voorbeelden aan of het systematische of toevallige fouten zijn.

a.  Vier studentassistenten kijken dezelfde opdracht na 
    aan de hand van dezelfde rubric,
    maar komen toch op verschillende cijfers uit.

b.  Amerikaanse *pollsters* probeerden in 1936 de uitslag van de presidentsverkiezingen
    te voorspellen door een groot aantal mensen per telefoon te benaderen.
    Ze gebruikten daarvoor de telefoonlijst met abonnees van het tijdsschift *Literary Digest*.
    Op basis van die enquête werd verwacht dat Landon ruim van Roosevelt zou winnen.
    Het liep heel anders: Landon won alleen in Maine en Vermont en sleepte zo
    maar 8 van de 531 kiesmannen binnen.^[Tegenwoordig zijn er 538 kiesmannen te verdienen, maar dat is pas sinds 1961 het geval.]
    Achteraf bleek dat de leden van *Literary Digest* die zich een telefoon
    konden permitteren geen representatieve doorsnede waren van de Amerikaanse:
    zij stemden veel vaker Republikeins dan de gehele bevolking.

c.  Het exacte tijdstip van aardschokken wordt bijgehouden, 
    maar de klok die daarbij gebruikt wordt staat 4 minuten voor.
    
d.  Bij het bepalen van een chemische reactiesnelheid speelt
    de concentratie van de reactanten een cruciale rol.
    Ondanks heel precies pipetteren verschillen die concentraties
    een klein beetje tussen herhalingen van het experiment.

:::



Gewapend met deze begrippen keren we terug 
    naar schattingen op basis van steekproeven.
Waar komen bij schattingen op basis van steekproeven
  de toevallige en de systematische fouten vandaan?
  
## Toevallige fouten in schattingen op basis van steekproeven {#sec-toevallige-fouten}

We beginnen met *toevallige* fouten in steekproeven.

In de aanloop naar de Tweede Kamerverkiezingen voeren we een peiling uit. 
We nemen een steekproef van 1000 stemgerechtigde Nederlanders 
  en vragen hen op welke partij zij zouden stemmen 
  als de verkiezingen vandaag zouden plaatsvinden. 
Van deze 1000 mensen geven er 33 aan CDA te gaan stemmen. 
Op basis hiervan schatten we dat het CDA momenteel 3,3% van de stemmen zou krijgen.

Stel je nu voor dat we op dezelfde dag
    op exact dezelfde manier
    nóg een steekproef zouden nemen.
Zouden we in die tweede steekproef weer precies 33 personen aantreffen
    die voor het CDA kiezen?

Dat hoeft natuurlijk niet zo te zijn.
Het is best mogelijk dat we de tweede keer
    toevallig maar 25 CDA-stemmers vinden,
    of juist 40.
In dat geval zouden we op basis van de tweede steekproef
    uitkomen op een schatting van 2,5%
    of juist 4,0%.
Schattingen op basis van steekproeven
    worden dus geplaagd door toevallige fouten,
    simpelweg omdat het resultaat afhangt van de toevallige steekproef.
Omdat het woord "toeval" op verschillende manieren geïnterpreteerd kan worden,
    hebben we het liever over **steekproevenvariabiliteit**.

Dat steekproeven variabel zijn
    wil niet zeggen
    dat we 
    op basis van een steekproef
    helemaal geen betrouwbare schattingen kunnen maken.
Als in de gehele populatie 20% van de stemgerechtigden 
    op de VVD wil stemmen,
    dan is de kans om in een steekproef van 1000 personen
    maar 33 VVD-stemmers aan te treffen *enorm klein*.
(We verwachten er namelijk zo'n 200.)
Die redenering kun je ook omdraaien:
    als we in die steekproef 33 VVD-stemmers vinden
    dan kunnen we vrijwel uitsluiten dat het in de gehele populatie
    om 20% gaat.
(Dan hadden we er namelijk zo'n 200 verwacht).

Het punt is:
schattingen kunnen ondanks hun onzekerheid heel informatief zijn,
maar bij het interpreteren moeten we ons wel bewust zijn van de *mate* van onzekerheid.
In @sec-schatten leer je
    te berekenen
    hoe groot de onzekerheid in een schatting is.

## Systematische fouten in schattingen op basis van steekproeven

Systematische fouten en bias ontstaan
    als individuen met bepaalde eigenschappen een grotere kans hebben 
    om in de steekproef terecht te komen.
Bijvoorbeeld,
    om de gezondheid van een populatie vogels te onderzoeken,
    vang je er een aantal in netten.
In dat geval zou het kunnen 
    dat zieke vogels zich gemakkelijker laten vangen
    en daarom een grotere kans hebben om te worden opgenomen in je steekproef.
Het gevolg is dat je steekproef een vertekend beeld geeft
    van de populatie als geheel.
In andere woorden,
    de steekproef is dan niet **representatief** voor de populatie.
Dat levert systematische fouten op, oftewel bias.

### Eenvoudige aselecte steekproeven

Om bias te voorkomen 
    is het dus belangrijk om ervoor te zorgen
    dat je bij het samenstellen van een steekproef
    niet bewust of onbewust
    eenheden met bepaalde eigenschappen
    een grotere kans geeft geselecteerd te worden.
Dit kun je doen door de steekproef willekeurig te kiezen.
Stel dat we een steekproef van $n$ eenheden samenstellen.
Als de manier van selecteren ervoor zorgt
    dat iedere mogelijke verzameling van $n$ eenheden
    een gelijke kans heeft om te worden gekozen,
    dan noemen we dit een **eenvoudige aselecte steekproef** (EAS; *simple random sample*).
Een gevolg daarvan is 
  dat iedere eenheid gelijke kans heeft
  om in de steekproef opgenomen te worden.

Een EAS heeft verschillende voordelen.
De eerste is dat zo'n steekproef 
    geen bias introduceert.
Hoewel de verdeling van een variabele 
  in een EAS 
  meestal
  niet perfect overeen komt met die van de populatie,
  is er geen *systematische* afwijking.
Dat maakt het mogelijk om nauwkeurige schattingen te maken.
De tweede is dat je voor een eenvoudige aselecte steekproef
    vaak kunt uitrekenen hoe precies de schatting is.
(We gaan daar in @sec-schatten verder op in.)
Vanwege deze voordelen
    gaan veel statistische analyses ervan uit 
    dat de steekproef eenvoudig aselect is. 

Maar in de praktijk is het vaak niet gemakkelijk
    om een eenvoudige aselecte steekproef te organiseren.
Dat kan wel als je een lijst hebt van alle eenheden in de populatie.
Iedere eenheid wordt dan genummerd,
    en we vragen een computer om uit de lijst met nummers
    er aselect $n$ te kiezen,
    op basis van random getallen.

In veel gevallen bestaat zo'n lijst met alle eenheden uit de populatie niet,
  en in dat geval is de eenvoudige aselecte steekproef vaak niet exact mogelijk.
Wel kun je er dan bij het ontwerp van je experiment
  naar streven
  om het ideaal van een eenvoudige aselecte steekproef zoveel mogelijk te *benaderen*.
  
Overigens maken veel onderzoeken gebruik
  van meer ingewikkelde steekproeven,
  zoals een gestratificeerde steekproef.
We gaan daar in deze cursus niet op in.


  
### Oorzaken van bias in schattingen op basis van steekproeven {#sec-bias}
  
Bias in steekproeven kan op allerlei manieren ontstaan. 
We noemen hieronder een paar oorzaken die zo vaak voorkomen
dat ze een naam hebben gekregen.

-  **Vrijwilligers-bias** (*volunteer bias*) of **zelfselectiebias** (*self-selection bias*): Wanneer de steekproef bestaat uit personen die 
   daar zelf voor hebben gekozen,
   kan vrijwilligers-bias optreden. 
   Individuen die vrijwillig aan een onderzoek deelnemen 
   verschillen vaak van de algehele populatie
   in sommigen van hun eigenschappen.
   Dat kan bijvoorbeeld zijn omdat ze speciaal interesse hebben in het onderwerp van het onderzoek.

   Vrijwilligers-bias is vaak een gevaar bij onderzoeken in de psychologie.
   Dat komt doordat veel onderzoeken worden uitgevoerd 
   met als proefpersonen studenten
   die zich vrijwillig voor dat onderzoek inschrijven.
   (Bij veel opleidingen psychologie moeten studenten tijdens hun studie 
   punten verdienen door als proefpersoon deel te nemen aan onderzoeken.
   Ze kunnen dan wel zelf kiezen voor *welk* onderzoek ze zich inschrijven.)
   
   Een specifiek voorbeeld dat goed onderzocht is,
   is vrijwilligers-bias in psychologisch onderzoek naar seksualiteit.
   In een grote studie^[Strassberg, Donald S., and Kristi Lowe. “Volunteer Bias in Sexuality Research.” Archives of Sexual Behavior 24, no. 4 (August 1, 1995): 369–82. https://doi.org/10.1007/BF01541853.]
   kregen studenten de kans zich vrijwillig op te geven voor één tot drie verschillende
   onderzoeken naar hun houding ten opzichte van seksualiteit,
   de effecten van erotica, of fysieke metingen van opwinding.
   De vrijwilligers bleken, 
   in vergelijking met de studenten die hier niet voor kozen,
   meer ervaring te hebben met seks, 
   en minder seksuele schuldgevoelens. 
   Het is niet vanzelfsprekend dat resultaten behaald met zo'n groep
   vrijwilligers representatief zijn voor de gehele populatie.

-  **Non-respons-bias**: Dit kan een rol spelen wanneer een deel van de benaderde groep mensen 
   niet reageert op een enquête of onderzoek. 
   Als de mensen die niet reageren verschillen in mening of kenmerken
   van degenen die wel reageren, 
   kan dit leiden tot een vertekend beeld in de resultaten.
   Het onderzoek kan dan bijvoorbeeld alleen de standpunten 
   van een specifieke groep vertegenwoordigen, 
   terwijl de perspectieven van de niet-reagerende groep ontbreken.
   Merk op: non-response-bias heeft veel weg van vrijwilligers-bias.

   ![Bron: [Sketchplanations](https://sketchplanations.com/) ](figuren/sfogalc384z81.jpg.webp){width="80%"}

-  **Overlevingsbias** (*survivorship bias*) treedt op wanneer de focus in een analyse ligt op eenheden 
   die een bepaalde selectie hebben doorstaan, 
   terwijl eenheden die niet door de selectie zijn gekomen
   buiten beschouwing worden gelaten. 
   Hierdoor ontstaat een vertekend beeld, 
   omdat alleen de kenmerken van de "overlevers" worden meegenomen, 
   wat tot onjuiste conclusies kan leiden.
  
   Een klassiek voorbeeld van overlevingsbias komt uit de Tweede Wereldoorlog. 
   Tijdens de oorlog wilden de geallieerden 
   de bepantsering van hun gevechtsvliegtuigen verbeteren 
   om verliezen te verminderen. 
   Onderzoekers bekeken de teruggekeerde vliegtuigen 
   en noteerden waar de meeste kogelgaten zaten. 
   Hun eerste gedachte was om extra pantser aan te brengen 
   op die beschadigde plekken, 
   omdat de vliegtuigen blijkbaar op die plekken het vaakst werden geraakt.
  
   De statisticus Abraham Wald realiseerde zich dat het anders zat.
   De vliegtuigen die terugkeerden waren immers alleen de toestellen 
   die ondanks hun schade in staat waren geweest om veilig terug te keren. 
   De plekken waar zij beschadigd waren, 
   waren dus niet de meest kwetsbare delen van het vliegtuig. 
   De zwakste plekken waren juist de delen 
   die, in de teruggekeerde vliegtuigen, géén kogelgaten hadden:
   de vliegtuigen die niet terugkeerden waren
   waarschijnlijk juist op die plekken fataal geraakt.
  
   Dit inzicht leidde tot een tegen-intuïtieve conclusie: 
   juist die onbeschadigde plekken moesten worden versterkt 
   om de overlevingskansen van de vliegtuigen te vergroten.
   
   ![Bron: [Sketchplanations](https://sketchplanations.com/)](figuren/ce000ac3-b8f1-4612-8c86-28f5d65442f7_SP+674+-+Survivorship+bias.webp)
   
-  **Waarnemersbias** (*observer bias*) is een vertekening die optreedt
   als de verwachtingen, overtuigingen of vooroordelen van een waarnemer 
   invloed hebben op de manier waarop deze gegevens verzamelt of interpreteert. 
   Dit kan bijvoorbeeld gebeuren als een onderzoeker resultaten *verwacht* 
   die passen bij een bepaalde hypothese en daardoor informatie niet meer
   volledig objectief kan beoordelen.
   
   Een voorbeeld komt van een studie waarbij experimentatoren de opdracht kregen
   om volgens een vast protocol te meten hoe goed ratten een taak konden leren.[^rosen]
   De helft van de experimentatoren kreeg vooraf te horen dat hun ratten 
   speciaal gefokt waren voor intelligentie,
   de andere helft dat hun dieren juist geselecteerd waren op hun sloomheid.
   In werkelijkheid waren de ratten willekeurig verdeeld.
   Toch lieten de resultaten betere prestaties zien voor de "intelligente" dieren
   dan voor de "slome" dieren.
   Dat geeft aan dat, op een of andere manier,
   de verwachting van de experimentatoren effect had 
   op de scores van de ratten.
   
   Waarnemers-bias speelt waarschijnlijk vaker
   een rol in onderzoek naar diergedrag,
   omdat experimentatoren in de gedragsbiologie
   kennis of veronderstellingen hebben over de hypotheses van het onderzoek
   en voorkennis hebben over de onderzochte dieren.[^biasdiergedrag]
   Bijvoorbeeld, studenten diergeneeskunde kregen de opdracht
   een kwalitatieve gedragsbeoordeling uit te voeren
   op basis van video's van kippen.
   Over dezelfde video's rapporteerden de studenten gemiddeld meer positieve en minder negatieve emoties
   als hen vooraf was verteld dat de video's afkomstig waren van een biologische boerderij.

[^rosen]: Rosenthal, Robert. “On the Social Psychology of the Psychological Experiment: The Experimenter's Hypothesis as Unintended Determinant of Experimental Results.” American Scientist 51, no. 2 (1963): 268–83.

    Rosenthal, Robert, and Kermit L. Fode. “Psychology of the Scientist: V. Three Experiments in Experimenter Bias.” Psychological Reports 12, no. 2 (April 1, 1963): 491–511. https://doi.org/10.2466/pr0.1963.12.2.491.

[^biasdiergedrag]: Tuyttens, F. A. M., S. de Graaf, J. L. T. Heerkens, L. Jacobs, E. Nalon, S. Ott, L. Stadig, E. Van Laer, and B. Ampe. “Observer Bias in Animal Behaviour Research: Can We Believe What We Score, If We Score What We Believe?” Animal Behaviour 90 (April 1, 2014): 273–80. https://doi.org/10.1016/j.anbehav.2014.02.007.

Het risico op bias kan worden verminderd 
door experimenten zorgvuldig te ontwerpen.
In @sec-associaties gaan we daar verder op in.

::: {#exr-biases}

## Risico op bias

Leg voor de volgende casussen uit
welke soorten bias je zou kunnen verwachten.

a.  In een onderzoek beoordelen psychiaters na een behandeling van 10 weken
    in hoeverre de klachten van hun cliënten zijn gewijzigd.
    
b.  Dagelijks kunnen luisteraars van NPO Radio 1 *Stand.nl*
    via telefoon of een website stemmen op een actuele stelling, zoals 
    "Alle roofkunst moet terug naar het land van herkomst".
    De respons wordt op de radio besproken.
    
c.  Tijdens de pandemie kregen veel bedrijven financiële ondersteuning van de overheid,
    de *coronasteun*. Om te beoordelen of die steun het gewenste effect heeft gehad
    wordt in 2024 een steekproef van bedrijven bestudeerd.
    De steekproef wordt getrokken uit het register van de Kamer van Koophandel uit 2024.
    
d.  De opleidingsadviescommissie Biologie (OAC-B) evalueert na afloop van ieder vak
    van de bachelor Biologie de resultaten van de Caracal-enquête,
    waaronder het gemiddelde cijfer dat het vak van de respondenten krijgt.
    
e.  Op een conferentie voor managers uit de ICT sector
    concludeert de CEO van een succesvol bedrijf
    dat het slim is om je studie niet af te maken,
    aangezien hij en veel van zijn succesvolle collega's dat ook niet hebben gedaan.
:::

## Bias in de schatting van de variantie {#sec-n-1}

In @sec-variantie-steekproef heb je geleerd hoe je
  de variantie in een steekproef berekent.
De formule was (@eq-variantie):
$$
V_X = \frac{\sum_{i=1}^n \left(x_i - \mean{x}\right)^2}{n-1}.
$$ {#eq-variantie2}
Je kunt dit interpreteren als de gemiddelde gekwadrateerde afwijking van de waarnemingen
  ten opzichte van hun steekproefgemiddelde $\mean{x}$.
Maar, zoals we in @sec-variantie-steekproef al opmerkten,
  dan zou je in de noemer $n$ verwachten
  in plaats van $n-1$.
We kunnen nu begrijpen wat daar achter zit.

Je weet inmiddels 
  dat het doel van een steekproef
  meestal is om een populatieparameter te schatten.
De variantie van een steekproef
  berekenen we dan ook meestal
  *om de variantie in de populatie te schatten*.
Als het even kan, 
  gebruiken we daarvoor een *zuivere schatter*,
  dus een schatter zonder bias.

Wiskundig kun je aantonen
  dat de formule @eq-variantie2
  inderdaad een zuivere schatter is voor de populatievariantie.
Maar daarvoor is de noemer $n - 1$ essentieel.
Als we $n$ zouden gebruiken in plaats van $n - 1$,
  dan zouden we systematisch een *te lage* schatting krijgen.

De oorzaak van het probleem
  is dat we de afwijkingen van de waarnemingen
  berekenen ten opzichte van het steekproefgemiddelde $\mean{x}$.
Als we de afwijkingen konden berekenen
  ten opzichte van het ware populatiegemiddelde,
  dan konden we in de noemer gewoon $n$ gebruiken.
Maar omdat we het ware populatiegemiddelde niet kennen,
  zit er niets anders op dan dat we $\mean{x}$ gebruiken,
  onze beste schatting.
Dat levert bias op.
Door in de noemer $n - 1$ te gebruiken
  compenseren we voor die bias,
  en krijgen we weer een zuivere schatting van de populatievariantie.
  
Dat de formule met $n$ in de noemer 
  een systematisch *te lage* schatting geeft,
  kun je ook intuïtief begrijpen.
We hebben namelijk gezien
  dat het steekproefgemiddelde $\mean{x}$
  het getal is dat de som van de gekwadrateerde afwijkingen minimaliseert.
(Zie @sec-gem en @eq-kwadratensom.)
Als we de afwijkingen berekenen ten opzichte van $\mean{x}$,
  dan zal de som van de gekwadrateerde afwijkingen
  dus altijd kleiner zijn
  dan wanneer we ze berekenen ten opzichte van
  het ware populatiegemiddelde.^[Uitzondering is als $\mean{x}$ exact gelijk is aan het populatiegemiddelde; dan zijn de kwadratensommen gelijk.]

## Kansen en de interpretatie van onzekere gegevens

Hierboven gebruikten we het voorbeeld van een peiling 
voor de Tweede Kamerverkiezingen:

*"Als in de gehele populatie 20% van de stemgerechtigden 
op de VVD wil stemmen,
dan is de kans om in een steekproef van 1000 personen
maar 33 VVD-stemmers aan te treffen *enorm klein*.
(We verwachten er namelijk zo'n 200.)"*

Een kritische lezer kan hier hebben gedacht: Is dat wel zo?
Hoe klein is die kans dan,
en hoe klein moet een kans zijn om *enorm klein* genoemd te worden?

Vervolgens concludeerden we:

*"Die redenering kun je ook omdraaien:
als we in die steekproef 33 VVD-stemmers vinden
dan kunnen we vrijwel uitsluiten dat het in de gehele populatie
om 20% gaat. (Dan hadden we er namelijk zo'n 200 verwacht)."*

De kritische lezer heeft daar vast gedacht:
Kunnen we ook uitsluiten dat het in de gehele populatie om 10% gaat?
Of 5%?
Of is de kans op 33 VVD-ers in een steekproef van 1000 dan niet 
"enorm klein"?
Waar trek je dan de grens?

De kritische lezer heeft gelijk.
Als we onderbouwd keuzes willen maken,
dan moeten we de kansen waarover we redeneren ook echt berekenen,
en preciezer uitwerken welke conclusies we vervolgens kunnen trekken.
Daarom gaan de volgende twee hoofdstukken over kansen en kansverdelingen.
Daarna zijn we goed voorbereid om de draad weer op te pakken!

## Samenvatting

### Onzekerheid in gegevens ontstaat door

- **variabiliteit** en **bias** in steekproeven

- **meetfouten**

Meetfouten kunnen **systematisch** of **toevallig** zijn.

### Terminologie van steekproeven

Ieder onderzoek gaat over een **populatie**
die bestaat uit **eenheden**,
en focust op zekere **variabelen** van die eenheden.
Die variabelen hebben een **verdeling in de populatie**
die wordt gekarakteriseerd door **populatieparameters**.
Het doel van menig onderzoek is het **schatten** van zo'n populatieparameter
op basis van een **steekproef**.
De statistiek die we gebruiken voor de schatting wordt de **schatter** genoemd.

- **steekproevenvariabiliteit:**
De samenstelling van een steekproef wordt (deels) bepaald door toeval,
en zal dus *toevallig* afwijken van die van de populatie.
Dit draagt bij aan de onzekerheid in schattingen.

- **Bias**:
De samenstelling van een steekproef kan ook,
door de manier waarop de steekproef is ontstaan of wordt uitgevoerd,
*systematisch* afwijken van die van de populatie.
Dan is de steekproef niet **representatief**, 
wat kan leiden tot **bias** in de schatting.

Voorbeelden zijn:

- **Vrijwilligersbias** (zelfselectiebias)

- **Non-respons-bias**

- **Overlevingsbias**

- **Waarnemersbias**

### Eenvoudige aselecte steekproeven (EAS)

Een EAS van grootte $n$ is een steekproef die zo wordt uitgevoerd
    dat iedere mogelijke verzameling van $n$ eenheden
    een gelijke kans heeft om te worden gekozen.
Dit elimineert bias en maakt het mogelijk steekproevenvariabiliteit te berekenen.

### Terminologie van afwijkingen

Om de afwijking van schattingen of metingen van de ware parameter te beschrijven
maken we onderscheid tussen **precisie** en **nauwkeurigheid**.
Daarvoor stellen we ons voor dat we dezelfde schatting heel vaak herhalen.

- **Precisie:** De methode/schatter/meting wordt **precies** genoemd
als de resultaten dicht bij elkaar liggen. 
Precisie heeft dus te maken met de *spreiding* van resultaten.
Toevallige meetfouten en steekproevenvariabiliteit verlagen dus de precisie.

- **Nauwkeurigheid:** De methode/schatter/meting wordt **nauwkeurig** genoemd
als het gemiddelde van de resultaten dicht bij de ware parameter ligt.
Nauwkeurigheid heeft dus te maken met de *locatie* van de resultaten.
Systematische meetfouten en bias verlagen dus de nauwkeurigheid.


Een schatting is bruikbaar ondanks onzekerheid
als we ons bewust zijn van de mate van precisie en nauwkeurigheid.

*Andersom:*

**Een schatting is nutteloos als we geen beeld hebben van de precisie en nauwkeurigheid.**

## Terminologie

| Nederlands | Engels | Beschrijving |
|:--------------------|:-----------------------|:--------------------------|
| bias (of "vertekening" of "vooroordeel") | bias                                     | Een systematische afwijking in een methode of schatter. |
| eenheid (in de context van een populatie)                  | unit                      | Een populatie kan zijn samengesteld uit allerlei soorten objecten en subjecten, van personen tot voorwerpen. In het algemeen gebruiken we het woord eenheid. |
| eenvoudige aselecte steekproef  | simple random sampling                            | Een steekproef die genomen is zodanig dat alle mogelijk steekproeven even waarschijnlijk zijn. |
| meetfout                | measurement error                                     | Het verschil tussen het resultaat van een meting en de daadwerkelijke waarde van de variabele.  |
| nauwkeurigheid            | accuracy                                                | Bij een nauwkeurige methode of schatter is het resultaat *gemiddeld* dicht bij de echte waarde van de te schatten parameter.  |
| non-respons-bias          | nonresponse bias                                        | Een bias die optreedt wanneer de kenmerken van mensen die niet reageren op een enquête of informatieverzoek verschillen van die van mensen die wel reageren.  |
| overlevingsbias           | survival bias                                           | Een bias die ontstaat wanneer de steekproef genomen wordt uit eenheden die door een selectieproces zijn gegaan en dus mogelijk niet representatief zijn voor de populatie.  |
| populatie                 | population                                              | Een groep eenheden (objecten/dieren/mensen) waarvan we bepaalde variabelen statistisch onderzoeken. | 
| populatie-parameter       | population parameter                                   | Statistisch kenmerk van de verdeling van variabelen in een populatie, zoals het gemiddelde of de standaardafwijking. |
| precisie                  | precision                                               | Een methode of schatter is precies als resultaten bij herhaling dicht bij elkaar liggen.  |
| representatief            | representative                                          | Een representatieve steekproef heeft een samenstelling die wat betreft de relevante variabelen lijkt op de populatie. |
| schatten                  | to estimate                                             | De waarde van een populatieparameter proberen te bepalen op basis van onvolledige informatie.  |
| schatter                  | estimate                                                | Statistiek de gebruikt wordt om een populatieparameter te schatten. |
| steekproef                | sample                                                  | Een selectie van eenheden uit een populatie.  |
| steekproeven-variabiliteit   | sampling variability                                      | Onzekerheid in schattingen die het gevolg is van toevallige verschillen tussen steekproeven. |
| systematische fout        | systematic error                                        | Een systematische fout is een afwijking in het gemiddelde resultaat van een methode of schatter ten opzichte van de werkelijke waarde van de grootheid. |
| toevallige fout           | random error                                            | Een toevallige fout is een afwijking van een methode of schatter van de werkelijke waarde van een grootheid die bij herhaling steeds verschilt. |
| variabele                | variable                                               | Een eigenschap die de eenheden van een populatie hebben. |
| verdeling                 | distribution                                            | De manier waarop de waarden die een variabele aanneemt binnen een populatie over de mogelijk waarden verspreid zijn. |
| vrijwilligers-bias / zelfselectiebias      | volunteerbias / self-selection bias        | Een bias die ontstaat doordat mensen die aan een onderzoek mee willen doen niet representatief zijn voor de gehele populatie, mogelijk door een speciale interesse in het onderwerp.  |
| waarnemersbias            | observer bias                                           | Een bias die ontstaat doordat onderzoekers zelf bepaalde verwachtingen hebben en (onbewust) geneigd zijn daarvan bevestiging te zien.  |
| zuiver                    | unbiased                                                | Een methode of schatter is zuiver als deze geen bias / systematische fout heeft.  |

: Woordenlijst @sec-onzekerheid. {#tbl-woorden-onzekerheid .striped .hover}

## Extra informatie

Als de verschillende voorbeelden van bias je interesse hebben gewekt,
zijn de volgende populair-wetenschappelijke boeken de moeite waard:

* "How to Lie with Statistics"* door Darrell Huff (1954)

* "The Flaw of Averages"* door Sam L. Savage (2009).  

* "Thinking Fast and Slow"*, door Daniel Kahneman (2011)

* "How Not to Be Wrong: The Power of Mathematical Thinking"* door Jordan Ellenberg (2014).  

Zie daarnaast de voetnoten hieronder.

## Opgaven

::: {.Rexr #exr-aselect}

## Een eenvoudige aselecte steekproef nemen met R
<br>

Als je een lijst hebt van alle eenheden in je populatie,
dan kan R je gemakkelijk helpen
om een eenvoudige aselecte steekproef te nemen.
De functie `sample()` is daar speciaal voor bedoeld.

Als `v` een vector is, en `n` een integer, dan geeft 
`sample(v, n)`
een willekeurige selectie van `n` eenheden uit `v`.
Iedere eenheid komt hoogstens één keer in de steekproef voor.
(Dat betekent ook dat `n` niet groter mag zijn dan de lengte van `v`,
want anders kun je niet `n` elementen uit `v` selecteren.)

Voorbeeld:

```{r}
v <- c(
  "Mike", "Dustin", "Lucas", "Eleven", "Will", 
  "Max", "Jim", "Joyce", "Steven", "Nancy"
  )
n <- 4

sample(v, n)
```

a.  Stel je hebt twintig plotjes land, waarmee je wilt testen wat het effect 
    is van bemesting op de biodiversiteit. Om dit te testen, ben je van plan de 
    helft van de plotjes wel te bemesten en de andere helft niet. 
    Je hebt de plotjes genummerd. Schrijf een 
    simpele R-code met de functie `sample()` om aselect 10 plotjes uit te kiezen
    die bemest gaan worden.

b.  Laad de dataset NHANES in, zoals je al vaker hebt gedaan.
    Selecteer nu aselect 30 individuen uit deze lijst en 
    geef voor deze steekproef weer hoeveel uren zij
    op doordeweekse dagen zeggen te slapen (`SleepHrsNight`). 
    Geef ook het gemiddelde voor de steekproef.
    Dat is een schatting voor het gemiddelde van de populatie.
    
c.  Om te onderzoeken hoe onzeker zo'n schatting op basis 
    van één steekproef is, herhalen we de schatting
    heel vaak. Dan kunnen we zien hoeveel
    de resultaten van elkaar verschillen.

    Het volgende script herhaalt de EAS 1000 keer,
    berekent steeds het gemiddelde
    binnen de steekproef, en tekent vervolgens
    een histogram van de resultaten.
    
    Om er voor te zorgen dat de steekproeven geen `NA` bevatten,
    filteren we de dataset eerst.
    
    ```{r}
    #| eval: false
    #| code-fold: false
    library(NHANES)
    data(NHANES)
    
    # selecteer gegevens die niet NA zijn
    slaapuren <- na.omit(NHANES$SleepHrsNight)
    
    # Instellen van parameters
    n_herhalingen <- 10000  # Aantal steekproeven
    n_steekproef  <- 30    # Grootte van elke steekproef
    
    gemiddelden   <- numeric(n_herhalingen)  # Vector voor opslag van gemiddelden
    
    # Herhaal steekproeven en bereken gemiddelden
    for (i in 1:n_herhalingen) {
      steekproef <- sample(
        slaapuren, size = n_steekproef
      )
      gemiddelden[i] <- mean(steekproef, na.rm = TRUE)
    }
    
    # Plot histogram van de gemiddelden
    hist(
      gemiddelden, col = "darkorange", breaks = 20
    )
    ```
    
    Zorg dat je het script begrijpt en voer het dan uit op je computer.
    
d.  Bestudeer het histogram.

    Iedere steekproef geeft een schatting van het populatiegemiddelde
    van `SleepHrsNight` in de populatie van NHANES. 
    Maar iedere steekproef geeft
    net een andere schatting.
    Hoe komt dat?
    
e.  Wat is, op basis van het histogram,
    jouw beste schatting van het gemiddelde van `SleepHrsNight` in de gehele populatie?
    
    Voeg een regel toe aan de code
    om het gemiddelde van de populatie daadwerkelijk te berekenen.
    Zat je er dicht bij?
    
f.  Kijk nog eens naar het histogram.
    Iedere steekproef op basis van één steekproef van 30 personen
    levert een schatting op (het steekproefgemiddelde)
    met een bepaalde onzekerheid.
    Dat blijkt uit dit histogram, 
    want die geeft aan hoezeer verschillende steekproefgemiddelden van elkaar verschillen.
    Wat zou een goede maat zijn van de onzekerheid in een schatting op basis van één
    steekproef van 30 personen?
    
    Voeg een regel toe aan het script 
    om die maat uit te rekenen.
:::
  
